【裁判字號】    99,上訴,150
【裁判日期】    990422
【裁判案由】    毒品危害防制條例
【裁判全文】
臺灣高等法院臺中分院刑事判決         99年度上訴字第150號
上  訴  人  臺灣彰化地方法院檢察署檢察官
被      告  乙○○
上列上訴人即被告因毒品危害防制條例案件，不服臺灣彰化地方
法院98年度訴字第1174號中華民國98年12月24日第一審判決（起
訴案號：臺灣彰化地方法院檢察署98年度毒偵字第862號），提
起上訴，本院判決如下：
    主    文
原判決撤銷。
乙○○施用第一級毒品，累犯，處有期徒刑壹年。
    犯罪事實
一、乙○○於民國89年間，曾因施用毒品案件，經臺灣彰化地方
    法院裁定強制戒治，執行至90年3月21日停止戒治並付保護
    管束，於90年9月8日保護管束期滿視為執行完畢。其於強制
    戒治執行完畢後5年內即92年間，又因施用第二級毒品罪，
    經臺灣彰化地方法院92年度易字第1377號案判處有期徒刑9
    月，被告提起上訴，經本院93年度上易字第728號案駁回上
    訴而確定，嗣經減為有期徒刑4月又15日，並於96年7月16日
    執行完畢。猶不知悔改，復基於施用第一級毒品之犯意，於
    98年1月29日上午9時10分為警採尿往前回溯72小時內某時，
    在不詳地點，以不詳方式，施用第一級毒品海洛因一次。嗣
    因乙○○為列管施用毒品人口，經警通知其於98年1月29日9
    時10分許，前往彰化縣警察局北斗分局採尿送驗結果呈可待
    因及嗎啡陽性反應，而查悉上情。
二、案經彰化縣警察局北斗分局報請臺灣彰化地方法院檢察署檢
    察官偵查起訴。
    理    由
壹、證據能力部分：
    現行刑事訴訟法關於「鑑定」之規定，除選任自然人充當鑑
    定人外，另設有囑託機關鑑定制度。依同法第一百九十八條
    、第二百零八條之規定，不論鑑定人或鑑定機關、團體，固
    均應由法院、審判長、受命法官或檢察官視具體個案之需要
    而為選任、囑託，並依第二百零六條之規定，提出言詞或書
    面報告，始符合同法第一百五十九條第一項所定得作為證據
    之「法律有規定」之情形。否則所為之鑑定，仍屬傳聞證據
    。然於司法警察機關調查中之案件，為因應實務上，或因量
    大、或有急迫之現實需求，併例行性當然有鑑定之必要者，
    例如毒品之種類與成分、尿液之毒品反應，或者槍彈有無殺
    傷力等鑑定，基於檢察一體原則，得由該管檢察長對於轄區
    內之案件，以事前概括選任鑑定人或囑託鑑定機關、團體之
    方式，俾便轄區內之司法警察官、司法警察對於調查中之此
    類案件，得即時送請先前已選任之鑑定人或囑託之鑑定機關
    、團體實施鑑定，以求時效（法務部92年9月1日法檢字第09
    20035083號函參照，刊載於法務部公報第312期）。此種由
    檢察機關概括選任鑑定人或概括囑託鑑定機關、團體，再轉
    知司法警察官、司法警察於調查犯罪時參考辦理之作為，法
    無明文禁止，係為因應現行刑事訴訟法增訂傳聞法則及其例
    外規定之實務運作而為。而毒品種類、成分之鑑定，其中海
    洛因等第一級毒品部分，因有全國一致性，係概括囑託調查
    局負責鑑定，並由司法警察官、司法警察於獲案後即將所查
    扣之第一級毒品拍照、包裝、封緘及黏貼獲案毒品電腦管制
    條碼逕送調查局為鑑定，由該局輸入電腦，全程管制、集中
    保管送鑑毒品，而僅檢送鑑定通知書予送鑑機關。凡此，為
    本院辦案職務上所已知之事實。此種由司法警察官、司法警
    察依檢察官所概括選任之鑑定人或囑託鑑定機關、團體所為
    之鑑定結果，與檢察官選任或囑託為鑑定者，性質上並無差
    異，同具有證據能力（參最高法院28 60號判決）。是以本
    件由司法警察依法對被告採尿並送鑑定之鑑定結果報告，及
    本院依據刑事訴訟法第206條、第208條之規定囑託內政部警
    政署刑事警察局就被告之唾液檢體與本案尿液為DNA之鑑定
    比對，並提出之書面鑑定報告，均具有證據能力。
貳、本件認定犯罪事實之證據及理由：
一、訊據被告乙○○，矢口否認有施用海洛因之行為，於原審及
    本院均辯稱：伊從未施用過海洛因，伊質疑送驗尿液並非其
    所排放，請求將該尿液再送鑑定，於本院另辯稱：伊於二年
    內共被採了十六瓶尿液，本件送驗時有可能拿錯瓶云云。
二、經查：
(一)、被告於98年1月29日上午9時10分為警所採之尿液，經送詮昕
    科技股份有限公司先以酵素免疫分析法初步篩檢結果為「鴉
    片海洛因代謝物」陽性，再以氣相層析質譜儀檢驗方法確認
    檢驗結果為「可待因及嗎啡」陽性，此有該公司出具之濫用
    藥物尿液檢驗報告一紙附卷可稽（參警卷第5頁）。而按海
    洛因係嗎啡經化學合成之半人工合成品，藥（毒）性倍於嗎
    啡，其經施打進入人體，藉人體解毒系統之代謝作用而分解
    成藥（毒）性較低之嗎啡，故於施打海洛因之煙毒犯尿液中
    ，可檢出嗎啡煙毒反應，而一般吸食或施打煙毒品（或麻醉
    藥品），經人體代謝作用於8小時之內，即有80％之量於尿
    中排出，24小時之後，續有約剩餘量之90％再排出，72小時
    之後仍有微量排出，吸食或施打者個人體質不同，其排出時
    間亦會有所差異，尤其成癮者（抗藥性強）其於吸食後120
    小時內所採之尿液，配合較具公信力之儀器（如氣相層析質
    譜儀），仍「可能」被檢測出；且氣相層析質譜儀（GC/MS
    ）檢驗法為目前最常採用測試嫌疑人有無施用毒品之確認方
    法，蓋在良好的操作條件下，以氣相層析質譜儀作藥物及其
    代謝產物之定性及定量分析，幾乎不會有偽陽性反應產生，
    此經憲兵司令部80年5月7日鑑驗字第1746號及行政院國軍
    退除役官兵輔導委員會臺北榮民總醫院83年4月7日北總內
    字第03058號函釋明確。是可推論被告於98年1月29日上午9
    時10分為警採尿回溯72小時內之某時點，有施用第一級毒品
    海洛因一次，其尿液中才會呈現嗎啡陽性反應。
(二)、本院於99年2月8日在準備程序中當庭採集被告唾液，併與前
    揭採驗尿液送請內政部警政署刑事警察局比對DNA結果：「
    尿液DNA-STR型別與被告DNA-STR型別相符，該型別在臺灣地
    區中國人分布機率預估為4.7110（負10次方）」，此有該
    局99年3月25日刑醫字第0990029192號鑑定書一份在卷可佐
    （參本院卷第37頁）。顯見送驗之尿液確實是被告所排放無
    訛。
(三)、被告雖請求再將尿液送鑑定有無嗎啡陽性反應，惟此經原審
    送請法務部調查局鑑定，結果為：「因送驗尿液二瓶均已滲
    漏，並將尿瓶上原有之指紋痕跡溶解破壞，而難以鑑定毒品
    成分」，此有該局98年9月1日調科壹字第09800439840號函
    附卷可考（參原審卷第33頁）。本院因認該尿液前既經以最
    先進及最精密之方法鑑定出結果，目前復難以再鑑定其成分
    ，自無再送請鑑定之必要及可能。
(四)、被告在本院另辯稱其於二年內被採集了十六瓶尿液，本件當
    有可能拿到非98年1月29日上午9時10分所採之尿液送驗等語
    。惟被告陳稱其從未施用過海洛因乙情，若係屬實，則其於
    二年內排放之十六瓶尿液，無論哪一瓶送驗，自均不可能有
    嗎啡陽性反應，而本件既驗出有嗎啡陽性反應，即證明被告
    所言非真，且本件鑑定單位詮昕科技股份有限公司係於98年
    2月5日收受檢體，該檢體之原樣編號為：JＺ00000000000，
    與被告於98年1月29日上午9時10分為警採尿時所簽名按指紋
    之「應受尿液採驗人尿液檢體採集送驗紀錄表上」之檢體編
    號一樣（參警卷第5-6頁），故不可能與被告於其他時間所
    採之尿液混淆。
(五)、綜上，本院認被告所辯僅係卸責之詞，不足採信，其於98年
    1月29日上午9時10分為警採尿回溯72小時內之某時點，施用
    第一級毒品海洛因一次之行為，事證已臻明確，犯行應堪認
    定。另檢察官於本院準備程序中雖聲請傳訊為被告採尿之警
    員及鑑定本件尿液之人員到庭訊問，惟本院認本件事證已明
    ，並無傳訊該些人員之必要，附此敘明。
、論罪科刑部分：
一、被告於89年間，曾因施用毒品案件，經臺灣彰化地方法院裁
    定強制戒治，執行至90年3月21日停止戒治並付保護管束，
    於90年9月8日保護管束期滿視為執行完畢。其於強制戒治執
    行完畢後5年內即92年間，又因施用第二級毒品罪，經臺灣
    彰化地方法院92年度易字第1377號案判處有期徒刑9月，被
    告提起上訴，經本院93年度上易字第728號案駁回上訴而確
    定乙情，有臺灣高等法院被告前案紀錄表在卷可證。被告於
    前揭強制戒治執行完畢迄本件施用第一級毒品海洛因之時間
    ，雖已逾5年。惟按現行毒品危害防制條例於92年7月9日修
    正公布，自93年1月9日施行，其中第20條、第23條將施用毒
    品之刑事處遇程式，區分為「初犯」及「5年內再犯」、「5
    年後再犯」，依其立法理由之說明：「初犯」，經觀察、勒
    戒或強制戒治後，應為不起訴處分或不付審理之裁定；經觀
    察、勒戒或強制戒治執行完畢釋放後，「5年內再犯」者，
    因其再犯率甚高，原實施之觀察、勒戒及強制戒治既已無法
    收其實效，爰依法追訴或裁定交付審理，至於經觀察、勒戒
    或強制戒治執行完畢釋放後，「5年後再犯」者，前所實施
    之觀察、勒戒或強制戒治已足以遮斷其施用毒品之毒癮，為
    期自新及協助其斷除毒癮，仍適用「初犯」規定，先經觀察
    、勒戒或強制戒治之程式，從而依修正後之規定，僅限於「
    初犯」及「5年後再犯」二種情形，始應先經觀察、勒戒或
    強制戒治程式，倘被告於5年內已再犯，經依法追訴處罰，
    縱其第3次（或第3次以上）再度施用毒品之時間，在初犯經
    觀察、勒戒或強制戒治執行完畢釋放5年以後，已不合於「5
    年後再犯」之規定，且因已於「5年內再犯」，顯見其再犯
    率甚高，原實施觀察、勒戒或強制戒治，已無法收其實效，
    即應依該條例第10條處罰（參最高法院95年度第7次刑事庭
    會議決議）。是以被告本件施用海洛因之行為，仍應追訴科
    罰。
二、核被告所為，係犯毒品危害防制條例第10條第1項之施用第
    一級毒品罪。又被告於92年間，曾犯施用第二級毒品罪，經
    臺灣彰化地方法院92年度易字第1377號案判處有期徒刑9月
    ，被告提起上訴，經本院93年度上易字第728號案駁回上訴
    而確定，嗣經減為有期徒刑4月又15日，並於96年7月16日執
    行完畢，此有臺灣高等法院被告前案紀錄表在卷可參，被告
    於受有期徒刑執行完畢後，5年內故意再犯本件有期徒刑以
    上之罪，為累犯，依刑法第47條第1項之規定，應加重其刑
    。原審未詳予勾稽上開證據，遽對被告為無罪之諭知，尚有
    未合。檢察官提起上訴指摘原審判決被告無罪，核有違誤，
    為有理由，本院自應將原審判決予以撤銷改判。爰審酌被告
    否認犯罪之態度，一再施用毒品，悔意不堅，惟並未對他人
    造成侵害等一切情狀，量處如主文所示之刑。
據上論斷，應依刑事訴訟法第369條第1項前段、第364條、第299
條第1項前段，毒品危害防制條例第10條第1項、第23條第2項，
刑法第11條前段、第47條第1項，判決如主文。
本案經檢察官甲○○到庭執行職務。
中    華    民    國    99    年    4     月    22    日
            刑事第七庭    審判長法  官  林  榮  龍
                                法  官  張  惠  立
                                法  官  李  秋  娟
以上正本證明與原本無異。
如不服本判決應於收受送達後十日內向本院提出上訴書狀，其未
敘述上訴理由者，並得於提起上訴後十日內向本院補提理由書狀
（均須按他造當事人之人數附繕本）「切勿逕送上級法院」。
                                書記官  詹  錫  朋
中    華    民    國    99    年    4     月    22    日

司法院資訊處製作；財團法人民間司法改革基金會備份。
